臺灣臺中地方法院交通事件裁定　　　 100年度交聲字第1189號
原處分機關　交通部公路總局臺中區監理所臺中市監理站
異　議　人
即受處分人　孫至彥
上列受處分人因違反道路交通管理處罰條例案件對於交通部公路
總局臺中區監理所臺中市監理站民國100 年4 月7 日所為之處分
（裁監稽違字第裁61－GE0000000 號裁決書），聲明異議，本院
裁定如下：
    主    文
原處分撤銷，發回交通部公路總局臺中區監理所臺中市監理站。
    理    由
一、聲明異議意旨略以：本件酒醉駕車行為業經檢察官為緩起訴
    期滿，監理單位方面之罰鍰，依一事不二罰之法理，請准予
    免罰等語。
二、經查：
  (一)按汽車駕駛人，駕駛汽車經測試檢定有酒精濃度超過規定標
    準者，處15,000元以上60,000元以下罰鍰，並當場移置保管
    其車輛及吊扣其駕駛執照1 年；汽車駕駛人，有第35條第1
    項第1 款規定之情形時，應接受道路交通安全講習；汽車駕
    駛人有飲酒後其吐氣所含酒精成份超過每公升0.25毫克以上
    者，不得駕車，道路交通管理處罰條例第35條第1 項第1 款
    、第24條第1 項第2 款及道路交通安全規則第114 條第2 款
    分別定有明文。茲本件受處分人確有於98年6 月9 日20時36
    分許，騎乘車號JCN-180 號重機車，在臺中市○區○○路16
    8 巷44號前，因酒後駕車且經檢測呼氣酒精濃度值達0.96MG
    /L之違規事實，為受處分人所不爭執，並有舉發違反道路交
    通管理事件通知單影本1 紙在卷可憑，故原處分機關所為處
    分固非無見。
  (二)惟按民國94年2 月5 日公布、95年2 月5 日施行之行政罰法
    第26條規定：「一行為同時觸犯刑事法律及違反行政法上義
    務規定者，依刑事法律處罰之。但其行為應處以其他種類行
    政罰或得沒入之物而未經法院宣告沒收者，亦得裁處之。前
    項行為如經不起訴處分或為無罪、免訴、不受理、不付審理
    之裁判確定者，得依違反行政法上義務規定裁處之。」，此
    即所謂一事不二罰之原則。究其立法目的，係因一行為同時
    觸犯刑事法律及違反行政法上義務規定時，由於刑罰與行政
    罰同屬對不法行為之制裁，而刑罰之懲罰作用較強，故依刑
    事法律處罰，即足資警惕時，實無一事二罰再處行政罰之必
    要，且刑事法律處罰，由司法機關依法定程序為之，較符正
    當法律秩序，應予優先適用，職此，因同時觸犯刑事法律及
    違反行政法上義務規定之行為，行政機關得否科以與刑罰相
    類之行政罰處罰，端視該行為之刑事訴追或審判程序終局結
    果而定，在刑事訴追、審判程序尚未終局確定前，行政機關
    自不得逕予裁罰，至於沒入或其他種類行政罰，因兼具維護
    公共秩序之作用，為達行政目的，行政機關仍得併予裁處，
    又此所稱「其他種類行政罰」，係指違反行政法上之義務應
    受「裁罰性」之「不利處分」而言，依行政罰法第2 條規定
    ，應包括剝奪或消滅資格、權利之吊銷證照處分及警告性之
    講習處分在內。
  (三)次按刑事訴訟法第253 條之1 所指之緩起訴處分，其內容、
    要件與依刑事訴訟法第252 條所為之不起訴處分迥異，緩起
    訴處分為介於起訴、與微罪職權不起訴間之緩衝設計，而檢
    察官為緩起訴處分時，依刑事訴訟法第253 條之2 第1 項規
    定對被告所為之指示及課予之負擔，雖非刑罰，但對被告而
    言，因緩起訴處分而剝奪其財產權，主觀上金錢給付義務亦
    具有強制性、懲罰性，在性質上具有實質制裁之效果，且造
    成被告權利受限制的影響，雖不若易科罰金係以支付金錢作
    為自由刑之替代，惟經由緩起訴處分條件之履行使其免於遭
    檢察官發動起訴程序，仍具有替代刑罰之效果，廣義而言，
    應屬前揭所稱之「實質刑事法律處罰」，而有行政罰法第26
    條第1 項規定之適用。是緩起訴之被告依檢察官緩起訴處分
    命令，向國庫或公益團體繳納捐款者，在性質上當屬處分金
    ，而與刑罰之罰金無異。從而，道路交通管理處罰條例第35
    條第8 項所規定之「罰金」，在解釋上應包括依檢察官緩起
    訴處分命令而向國庫或公益團體繳納捐款之情形在內。再按
    受處分人於緩起訴期間內，若有刑事訴訟法第253 條之3 第
    1 項規定之情形，檢察官尚得依職權撤銷原處分，繼續偵查
    或起訴，是於緩起訴之猶豫期間內，受處分人之刑事訴追程
    序仍未終局確定，必須受檢察官持續觀察，其緩起訴處分一
    旦經檢察官撤銷，並依法追訴，法院仍得依審理結果，為受
    處分人有罪科刑之裁判，另受處分人先前所繳納之緩起訴處
    分金，依刑事訴訟法第253 條之3 第2 項規定，乃不得請求
    返還或賠償，是於緩起訴期間未確定期滿前，其「刑事法律
    處罰」尚未告確定，自無從依道路交通管理處罰條例第35條
    第8項 規定就其與「本條例第92條第3 項所訂最低罰鍰基準
    規定」相較，是依行政罰法第26條之立法意旨，在緩起訴處
    分尚未實質確定前（即緩起訴猶豫期間經過而未經撤銷），
    行政機關尚無得為行政裁罰之餘地（臺灣高等法院暨所屬法
    院98年法律座談會刑事類提案第24號研討結果參照）。是原
    處分機關於受處分人緩起訴期滿前裁處受處分人罰鍰之行政
    裁罰，即有違行政罰法第26條第2 項之「一事不二罰」之規
    定，應俟緩起訴期滿（或緩起訴經撤銷繼續偵查或起訴之終
    局確定結果）後，再依具體個案而決定是否依同條例第35條
    第8 項之規定為不足最低罰鍰之裁處，始為適法（臺灣高等
    法院臺中分院99年度交抗字第90號裁定意旨參照） 。
  (四)本件受處分人上開酒後駕車之行為，業經臺灣臺中地方法院
    檢察署檢察官以98年度速偵字第2292號為緩起訴處分確定，
    緩起訴期間為2 年，自98年6 月25日起至100 年6 月24日期
    滿，受處分人應於收受緩起訴處分命令通知書之日起1 個月
    內，向臺中縣政府寒暑假營養午餐專戶（臺中縣庫存款戶）
    支付25,000元等情，有臺灣臺中地方法院檢察署檢察官98年
    度速偵字第2292號緩起訴處分書、臺灣高等法院被告前案紀
    錄表各1 份在卷可稽。又受處分人於上開緩起訴處分確定後
    ，固已依該處分命令繳畢上開款項完畢，然本件緩起訴期間
    尚未屆滿，有如前述（期滿日為100 年6 月24日），受處分
    人如另有符合刑事訴訟法第253 之3 第1 項各款所定撤銷緩
    起訴處分之事由，該緩起訴處分仍得由檢察官撤銷並續行偵
    查或起訴。從而，於緩起訴期間尚未屆滿前，原處分機關自
    尚不得依道路交通管理處罰條例第35條第1 項、第8 項之規
    定對受處分人裁處罰鍰。原處分機關未察前開緩起訴處分尚
    未實質確定，即依道路交通管理處罰條例規定對受處分人為
    前開罰鍰之裁處，顯與行政罰法第26條第2 項規定有違，自
    非適法。
三、綜上所述，受處分人於上揭時、地酒後駕駛重機車，酒精濃
    度超過規定標準之違規行為，事證明確。原處分機關據以裁
    處罰鍰20,000元，吊扣駕駛執照12個月，並施以道路交通安
    全講習，固非無據，惟受處分人該次酒後駕車行為，經緩起
    訴處分尚未期滿確定，原處分機關就此未予詳查，遽予為罰
    鍰之裁罰，容有未洽，應由本院先予撤銷原處分，發回原處
    分機關於緩起訴期間屆滿後，或緩起訴處分經撤銷後，另為
    適法之處分，以資適法。至原處分機關另裁處受處分人吊扣
    駕駛執照12個月及施以道安講習部分，因屬行政罰法所稱之
    其他種類行政罰，為兼顧維護公共秩序之目的，原處分機關
    仍得依法併予裁處，於法尚無違背，且此部分亦非前開聲明
    異議意旨所指事項，自不在本件審究範圍，附此敘明。
四、據上論斷，應依道路交通管理處罰條例第87條第2 項、道路
    交通事件處理辦法第19條前段，裁定如主文。
中    華    民    國  100     年    4     月    20    日
                  交通法庭    法  官    劉敏芳
以上正本證明與原本無異。
如不服本裁定，應於收受送達後5日內向本院提出抗告狀。（應
附繕本），並敘述抗告之理由。
                              書記官    陳錫威
中    華    民    國  100     年    4     月    20    日